最高法院刑事判決　　　　　　九十六年度台上字第二００一號
上　訴　人　甲○○
　　　　　　　　　　4號
上列上訴人因偽造文書案件，不服台灣高等法院高雄分院中華民
國九十二年十一月二十五日第二審判決（九十二年度上訴字第一
七七五號，起訴案號：台灣屏東地方法院檢察署九十一年度偵字
第二九三九號），提起上訴，本院判決如下：
    主  文
原判決撤銷，發回台灣高等法院高雄分院。
    理  由
本件原判決認定：上訴人即被告甲○○係屏東縣佳冬鄉○○村○
○路七四一號「新文武機車行」之負責人，自民國九十一年五月
起，基於故買贓物及偽造機車引擎號碼之概括犯意，明知下列六
台機車係屬贓物，仍連續先後以每台贓車新台幣（下同）五千元
至七千元不等之代價向陳榮圳收購，以拆解贓車零件供修理機車
使用，其收購之贓車及偽造引擎號碼如下：(一)、收購車號ＯＷＨ
－○三二號（引擎號碼ＳＡ二五ＧＡ－一六四六五九號，車主為
章運海，於八十九年十一月十五日十七時，在屏東縣內埔鄉○○
路失竊）贓車。(二)、車號ＯＬＺ－二一九號（引擎號碼四ＪＫ－
三二二一七九號，車主為蔡勇麟，於九十一年五月二十一日二十
二時，在屏東縣潮州鎮○○路失竊）贓車，上訴人購買後，正在
拆解，即被警查獲。(三)、車號ＮＦ五－四六八號（引擎號碼五Ｎ
Ｖ－一一○八二二號，車主為林美吟，於九十一年五月十五日二
十三時，在屏東縣萬丹鄉○○路失竊）機車，偽造為引擎號碼四
ＨＰ－六二六二三一號。(四)、車號ＫＭ三－○一三號（引擎號碼
五ＨＫ－二○六一五一號，車主為陳至偉，於九十一年三月三十
日十七時，在高雄縣鳳山市○○路失竊）機車，偽造為引擎號碼
四ＶＰ－二○三七六九號。(五)、車號ＰＹＭ－七五二號（引擎號
碼Ｃ二Ｆ○三○二三號，車主為陳春儒，於九十一年五月十七日
二十時，在屏東縣內埔鄉○○路失竊）機車，尚未拆解，即被警
查獲。(六)、車號ＰＹＯ－一一二號（引擎號碼ＲＧ一六五二一五
號，車主為黃郭秋香，於九十一年五月二十二日十八時，在屏東
縣潮州鎮○○路失竊）機車。上開偽造機車之引擎號碼，並足以
生損害於監理機關對車籍之管理、機車製造廠商對引擎產品之信
譽及使用人之權益。嗣於九十一年五月二十二日二十時許，為警
於上開機車行查獲上訴人正在拆解車號ＯＬＺ－二一九號贓車（
引擎號碼四ＪＫ－三二二一七九號，未懸掛車牌），並當場扣得
Ｔ字型扳手、梅花扳手、螺絲起子、活動扳手、平口鉗、虎鉗各
一支，再循線至上訴人設於屏東縣佳冬鄉○○村○○路（原判決
誤載為鹽田路）七十三巷四號之倉庫等處，扣得上開所述之另外
四輛機車、車牌一面等情，因而撤銷第一審諭知上訴人連續故買
贓物之判決，改判論處上訴人連續偽造私文書，足以生損害於公
眾及他人罪刑，固非無見。
惟查：(一)、被告以外之人於審判外之言詞或書面陳述，除法律有
規定者外，不得作為證據，九十二年二月六日修正，同年九月一
日施行之刑事訴訟法第一百五十九條第一項定有明文。而所謂法
律有規定者，即包括同法第一百五十九條之一至之五所規定傳聞
證據具有證據能力之例外情形。故如欲採被告以外之人於審判外
之言詞，即如警詢或檢察官偵查中之言詞為證據時，必須符合法
律所規定之例外情形，方得認其審判外之陳述有證據能力，並應
於判決中具體說明其符合傳聞證據例外可信之情況及心證理由，
否則即有違證據法則及判決不備理由之違誤。又證人、鑑定人依
法應具結而未具結者，其證言或鑑定意見，不得作為證據。修正
後刑事訴訟法第一百五十八條之三亦有規定。原審於九十二年十
一月十一日審理時，已在刑事訴訟法修正施行之後，乃原判決理
由猶引用機車失主或其親屬，即證人章運水、蔡勇麟、林美吟、
黃金環、陳春儒、黃郭秋香於警詢中未經具結之證言作為不利上
訴人之證據，復未於理由內說明上開陳述是否符合傳聞法則例外
之情形，遽予採用，自與證據法則有違，並有判決不備理由之違
誤。(二)、有罪判決書之事實一欄，為判斷其適用法令當否之準據
，法院應將依職權認定與論罪科刑有關之事實，翔實記載，然後
於理由內逐一說明其憑以認定之證據，並使主文之記載與事實認
定、理由說明，互相適合，方為合法。倘主文之記載與事實認定
、理由說明，不相一致，或事實與理由之記載，前後齟齬，按諸
刑事訴訟法第三百七十九條第十四款後段規定，均屬判決理由矛
盾之當然違背法令。原判決事實一(三)、(四)認定上訴人該部分併有
偽造機車引擎號碼犯行，理由則說明係依據上訴人於警詢坦承將
原有之引擎號碼磨損成平面再打印上去等語，另有偽造引擎號碼
之拓模二紙在卷可稽為其證據。然上開拓模二紙（警詢卷第三十
八、三十九頁）僅有「4HP-626231」「4VP-203769」號碼之拓模
痕跡，並由警員各記載「（4HP-626231）該拓模是 NF5-468新的
引擎車號」、「左項拓模 4VP-203769號是KM3-013重機車被改造
的引擎號碼，原有引擎號碼為：5HK-206151號」等文字，並未敘
明其所憑之依據，且此與查獲時二車懸掛之車牌 MBQ-178（警詢
卷第四十六頁）、 AZC-403（同卷第四十七、四十八頁）並不相
符，究該二車之引擎號碼是否確經偽（變）造？原號碼為何？是
否確如原判決之認定？有何證據可資證明？原判決除引用被告之
自白外，並未說明其所憑認定之依據；又原判決主文及事實均記
載上訴人所為係「偽造私文書」、「偽造為引擎號碼……」，理
由貳亦說明上訴人係構成「偽造準私文書罪」，惟理由貳內復說
明「被告變造引擎號碼部分」、「且變造引擎號碼足以生損害於
監理機關對車籍之管理……」、「所犯二罪有方法結果之相牽連
關係，從一重變造準私文書罪論……」，前後齟齬，互相矛盾，
自均有判決理由矛盾之違背法令。(三)、原判決事實一(三)、(四)認定
上訴人有偽造機車引擎號碼犯行，如果無訛，原判決未就上訴人
偽造所得之引擎號碼併予宣告沒收，又未說明其理由，亦有可議
。以上或為上訴意旨所指摘，或為本院得依職權調查之事項，應
認上訴為有理由。按第三審法院應以第二審判決所確認之事實為
判決基礎，刑事訴訟法第三百九十四條第一項前段定有明文。原
判決上述之違背法令，影響於事實之確定，本院無可據以為裁判
，應將原判決撤銷，發回原審法院更為審判。
據上論結，應依刑事訴訟法第三百九十七條、第四百零一條，判
決如主文。
中　　華　　民　　國　九十六　年　　四　　月　 十八 　日
                      最高法院刑事第一庭
                          審判長法官  董　明　霈
                                法官  林　茂　雄
                                法官  張　祺　祥
                                法官  呂　永　福
                                法官  魏　新　和
      本件正本證明與原本無異
                                      書  記  官
中　　華　　民　　國　九十六　年　　四　　月　二十四　日
                                                Ａ
